最高法院刑事判決　　　　　　一○○年度台上字第三○五○號
上　訴　人　蔡明枝
選任辯護人　陳里己律師
上列上訴人因妨害性自主案件，不服台灣高等法院高雄分院中華
民國一００年四月七日第二審判決（九十九年度上訴字第二０八
四號，起訴案號：台灣高雄地方法院檢察署九十九年度偵字第八
０六二號），提起上訴，本院判決如下：
    主  文
上訴駁回。
    理  由
按刑事訴訟法第三百七十七條規定，上訴於第三審法院，非以判
決違背法令為理由，不得為之。是提起第三審上訴，應以原判決
違背法令為理由，係屬法定要件。如果上訴理由書狀並未依據卷
內訴訟資料，具體指摘原判決不適用何種法則或如何適用不當，
或所指摘原判決違法情事，顯與法律規定得為第三審上訴理由之
違法情形，不相適合時，均應認其上訴為違背法律上之程式，予
以駁回。本件上訴人蔡明枝上訴意旨略稱：(一)、原判決認定上訴
人有以手指插入甲女（姓名、年籍詳卷）性器內之事實，係以甲
女之供述及卷附內政部警政署刑事警察局（下稱刑事警察局）之
鑑定書為依憑，然依該鑑定書所載甲女之陰道內並未檢出與上訴
人之ＤＮＡ型別相符之染色體，該鑑定書顯不足作為認定上訴人
有以手指插入甲女陰道內之證據，原判決以此資為上訴人論罪之
基礎，自有證據上理由矛盾之違法。(二)、原判決雖認定上訴人係
利用甲女精神狀態不佳、反應遲鈍及身體疲憊無力致不能抗拒，
而乘機對甲女為性交之犯行。惟依甲女於偵查、第一審時證稱：
上訴人以機車載伊時，伊即知道要去上訴人住處，伊係自願搭坐
上訴人之機車等語，且甲女前往上訴人住處時尚有體力攀走樓梯
而至上訴人之二樓房間；參以甲女於第一審時陳稱：伊在○○市
○○區○○○路○○號電塔前，曾經與上訴人比手力等語，及甲
女平日均跟隨其父從事粗重之「捆工」工作等情，足見甲女於案
發時之狀態，應無精神不佳、反應遲鈍及身體疲憊無力而「不能
」抗拒之情形。原判決就上開有利於上訴人之證據未予採用，並
未說明理由，亦有理由不備之違誤。又原判決理由欄說明甲女陳
稱「被告有問我可以不可以脫我的衣服，我只有嗯、嗯、嗯，意
思是不願意」等由。然上訴人當時既曾詢問甲女可否脫其衣服，
足證上訴人主觀上並無乘機猥褻或性交之意圖，否則何須「徵詢
甲女之同意」？況當時甲女作「嗯、嗯、嗯」之反應，衡諸常情
，乃係「同意」之意，此為眾所週知之事，故上訴人認為已獲甲
女之同意，亦無違反情理。原判決卻謂甲女稱「嗯、嗯、嗯」意
即「不願意」，並採為論罪之證據，顯有違反經驗法則。(三)、刑
法第五十七條所列各款情狀為量刑輕重之標準，其中該條第十款
所稱犯罪後之態度，係指被告犯罪後，因悔悟而力謀恢復原狀，
或與被害人和解，賠償損害等情形而言，應不包括被告基於防禦
權之行使而自由陳述、辯明或辯解時之態度。是自不得因被告否
認或抗辯之內容與法院認定之事實有所歧異或相反，即予負面評
價，逕認其犯罪後之態度不佳，而採為量刑畸重標準之一。原判
決以上訴人於犯罪經查獲並經證人指證歷歷，仍「強詞卸飾」，
依現有卷證尚無可認於犯後有何悔悟之意思，而為量刑審酌情狀
之一，顯將上訴人自由陳述、辯明、辯解權之合法行使內容作為
量刑之標準，自與刑法第五十七條第十款規定意旨有違。又上訴
人自民國九十九年三月二日遭警逮捕後，旋於翌日經檢察官聲請
羈押獲准，迄今仍遭羈押，然上訴人亦曾委請友人試圖與甲女之
父母協商和解事宜，惟因甲女之父母均不願意提出和解條件，致
尚未和解，並非上訴人刻意逃避本案所生之民事責任。原判決卻
又以上訴人未與被害人和解，認定上訴人犯罪後態度不佳，並據
此作為量刑之依據，亦有違誤等語。
惟查證據之取捨、證據證明力之判斷，以及事實有無之認定，屬
事實審法院之職權，苟其取捨判斷與認定，並不違背論理法則及
經驗法則，即不容任意指為違法，而執為適法之第三審上訴理由
。本件原判決認定上訴人有其事實欄所載犯行，係依憑上訴人坦
承於與甲女談話中有感覺甲女腦筋有一點問題，且甲女當時精神
狀況不好、語無倫次，說不出住在哪裡，其確有親吻甲女，並撫
摸甲女胸部與下體之部分自白，甲女於警詢、偵查與第一審之證
詞，甲女之父（姓名、年籍詳卷）於偵查中之證詞，以及卷附財
團法人○○醫院受理疑似性侵害事件驗傷診斷書與該院九十九年
六月一日○○醫院字第００００００００號函、刑事警察局九十
九年五月十日刑醫字第００００００００００號鑑定書、搜索與
扣押筆錄、扣押物品目錄表、扣押物品收據、案發現場照片、甲
女之身心障礙手冊、台灣省私立○○之家附設○○醫院九十九年
八月十日九九○○○字第０００００００號函所檢送甲女之鑑定
報告等證據資料，予以綜合判斷，認上訴人犯行堪以認定。並指
駁、說明上訴人否認犯罪，辯稱：伊與甲女聊天過程，並不知道
她精神異常，伊是隔著甲女之褲子摸甲女性器，並沒有用手指插
入甲女性器云云，為卸責飾詞，並無足取；證人謝○○（即案發
當日凌晨四時許負責在○○市○○區○○○路巡邏之員警）於原
審時證稱：巡邏當時只見到一輛小客車停在路邊，並沒有聽到有
人呼救等語，亦不能作為有利於上訴人之認定；上訴人案發當時
之精神狀態，並無因精神障礙或其他心智缺陷致達不能辨識其行
為違法，亦無因其程度致其辨識行為違法，或依辨識而行為之能
力顯著降低之情形等由甚詳。又以核上訴人所為，係犯刑法第二
百二十五條第一項之乘機性交罪（變更檢察官原起訴刑法第二百
二十二條第一項第三款之法條），依刑法第四十七條第一項累犯
規定加重其刑後，酌情量處有期徒刑四年。已詳其所憑證據及
認定之理由，所為論斷均有卷存證據資料可資覆按。上訴意旨雖
指摘原判決違法，然按量刑係法院就繫屬個案犯罪之整體評價，
為事實審法院得依職權自由裁量之事項。量刑判斷當否之準據，
應就判決之整體觀察為綜合考量，不可摭拾其中片段，遽予評斷
。刑法第五十七條第十款所稱犯罪後之態度，本屬主觀事項，其
中行為人犯罪後有無悔悟之情形，尤足以測知其人刑罰適應性之
強弱。被告在緘默權保障下所為之任意陳述，坦承犯行，不惟可
節省訴訟勞費，使明案速判，更屬其人格更生之表徵，自可予以
科刑上減輕之審酌。至於被告保持緘默或否認犯罪，應屬基於防
禦權而自由陳述（消極不陳述與積極陳述）或其辯明權、辯解權
之行使，如若以此作為被告犯罪後毫無悔意、態度不良之評價，
並資為量刑畸重標準之一，而明顯有裁量權濫用之情形者，固為
法所不許。但就個案量刑審酌之情狀為整體綜合之觀察，苟係以
行為人之責任為基礎，並已斟酌刑法第五十七條各款所列情狀，
包括刑罰目的性之考量、刑事政策之取向，以及行為人刑罰感應
力之衡量等因素為之觀察，倘其刑之量定並未逾越公平正義之精
神，客觀上亦不生量刑畸重之裁量權濫用，自不得僅因判決內記
載被告否認犯行，難見有何悔意等用語，即遽謂係將被告合法行
使抗辯權之內容作為量刑畸重之審酌標準。原判決就量刑所審酌
之一切情狀，固載有上訴人一再卸責飾詞否認乘機性交犯行，難
見有何悔意等用語，然綜觀原判決理由欄所載，原審應係以上訴
人「為滿足一己私慾，乘機對深夜在外遊蕩之身心障礙，不能抗
拒之女子為性交犯行，致被害人身心受創，且犯後尚未與被害人
和解，賠償被害人損失，犯罪後態度不佳」等情狀，為其量刑所
審酌之主要論據，已以上訴人之責任為基礎，說明審酌刑法第五
十七條所列事項而為刑之量定，既未逾法定刑度，亦未濫用其權
限，自無違法可言，況上訴人於經第一審判處相同之刑度，亦未
以量刑過重為由，提起第二審上訴（本件係檢察官以第一審判決
適用法則不當為由，提起第二審上訴），可見原判決並無量刑畸
重之失當情形。從而，原判決理由內所載之上開文字，僅係行文
用語略欠周全，綜核原判決審酌之其他各情狀，除去該部分之記
載仍於量刑判斷之結果不生影響，自不得任意指摘或擷取其中之
片斷執為合法之第三審上訴理由。至上訴人雖自九十九年三月二
日即經檢察官聲請羈押獲准，迄今仍羈押中，而無法親自與被害
人達成和解，然依上訴人於第一審時所提出附卷之書信，上訴人
雖曾委請友人代為協商和解事宜，然僅因被害人父母要求「到調
解委員會談比較有公信力」，即片面認被害人方面態度不友善，
顯然無意和解，即自行作罷。原判決因而認定上訴人尚未賠償被
害人損失，犯後態度不佳，並無違誤。又原判決係綜合上開卷證
資料，資以認定上訴人於知甲女係精神障礙之人，竟利用甲女反
應遲鈍、身體疲憊無力，不能抗拒之際，乘機對甲女為性交等情
，已說明本於調查所得心證，分別定其取捨而為事實判斷之理由
。所為論斷，核無違背經驗法則及論理法則，自屬原審採證認事
職權之適法行使，並無上訴意旨所指摘單憑甲女及刑事警察局之
上開鑑定書，遽認上訴人犯罪而有證據上理由矛盾之違法情形。
再者，原判決係以甲女曾陳稱「被告有問我可以不可以脫我的衣
服，我只有嗯、嗯、嗯，意思是不願意」等語，而認本件尚難證
明上訴人係以違反甲女意願之方法而對甲女為強制性交，並非以
甲女之上開證詞，作為認定上訴人犯乘機性交罪之依據。上訴意
旨指稱原判決採用甲女此部分之陳述，為論罪之證據云云，顯非
依據卷內資料而為指摘之合法上訴理由。至於其他上訴意旨，均
係就原審已調查及依憑卷證資料所為證據取捨及事實認定職權之
合法行使，以及原判決已論列說明之事項，依憑己見，任意指為
違法，並重為事實之爭執，否認犯罪，殊與法律規定得為第三審
上訴理由之違法情形不相適合。衡以前開說明，其上訴為違背法
律上之程式，應予駁回。
據上論結，應依刑事訴訟法第三百九十五條前段，判決如主文。
中    華    民    國  一○○  年    六    月    九    日
                      最高法院刑事第十一庭
                          審判長法官  賴  忠  星  
                                法官  呂  丹  玉  
                                法官  吳      燦  
                                法官  蔡  名  曜  
                                法官  葉  麗  霞  
本件正本證明與原本無異
                                      書  記  官  
中    華    民    國  一○○  年    六    月   十四   日
                                                       s